臺灣板橋地方法院民事判決　　　　　　　95年度訴字第1215號
原　　　告　黃有金即恒一文理補習班
訴訟代理人　甲○○
　　　　　　郭明松律師
被　　　告　乙○○
　　　　　　丙○○
上列當事人間損害賠償事件，本院於民國96年2月2日言詞辯論終
結，判決如下：
    主  文
原告之訴及假執行之聲請均駁回。
訴訟費用由原告負擔。
　　事實及理由
一、程序方面：原告於訴狀送達後，將訴之聲明由「被告應給付
    原告新臺幣（下同）100 萬元。」變更為「被告應給付原告
    100 萬元，及自起訴狀繕本送達之翌日起至清償日止，按年
    息百分之五計算之利息。原告願供擔保，請准宣告假執行。
    」，並追加違反留班與招生、兼職禁止義務之損害賠償及侵
    權行為之損害賠償請求權，屬追加、擴張應受判決事項之聲
    明及追加訴訟標的，核其請求之基礎事實同一，亦不甚礙被
    告之防禦及訴訟之終結，依民事訴訟法第255 條第1 項第2
    、3 、7款之規定，應予准許。
二、原告主張：
  (一)被告丙○○（老π老師）自民國94年4 月起擔任原告黃有金
    即恒一文理補習班（下稱恒一補習班，負責人為原告）數學
    老師，鐘點費每次上課3小時2,500元，自94年7 月（嗣又改
    稱自94年6月6日）起恒一補習班與被告丙○○約定除擔任數
    學老師外，尚須兼任班務行政工作（即兼恒一補習班新莊分
    部主任，負責招生與留班工作），為使被告丙○○專業專職
    專心於該項工作，恒一補習班同意將薪資大幅調高，計算基
    礎為以被告丙○○所任教學生人數乘以1,000 元，若以被告
    丙○○所任教之國一、國二、國三各一個班數學科按原來敘
    薪方式計算，則其每月薪資僅為30,000元，但自從採用新方
    法計算後，被告丙○○所領之月薪最低62,000元、最高達72
    ,500 元 ，恒一補習班同意將被告丙○○薪資大幅調為原薪
    資3 倍以上，其對價為被告丙○○須專職與專業在本班任職
    ，所增之2 倍薪資為約定被告丙○○競業禁止之代償金。
  (二)被告乙○○（珂雅老師）自94年7 月起擔任恒一補習班招生
    與留班工作，為了讓被告乙○○可以專業專職專心於該項工
    作，恒一補習班與被告乙○○約定每月底薪30,000元，外加
    紅利：第一階段，年度盈餘的百分之十。第二階段（退還原
    股東股金一半後）年盈餘的百分之三十。第三階段（退還原
    股東股金全部後）年盈餘的百分之四十至六十，分紅的對價
    要求被告乙○○專業專職，亦作為競業禁止的代償金，以被
    告乙○○僅係提供勞務，恒一補習班願意提供此高額之紅利
    ，足見恒一補習班對被告乙○○之重視與誠意。
  (三)被告丙○○與被告乙○○係男女朋友，在到恒一補習班服務
    之前，兩人在新莊市○○路開設翰軒文理補習班，後將該補
    習班頂讓，獲得一筆金額不小之頂讓收入。94年9月間恒一
    補習班所座落之御璽大樓（新莊市○○路160、162號）有數
    間房屋求售，被告丙○○、乙○○看中新莊市○○路162號2
    樓（御璽大樓後棟2 樓）之房屋，遂由被告丙○○出面購買
    ，同時開始暗中進行補習班籌設工作，在同年11月2 日為完
    成消防審圖、同年11月29日完成消防會勘，同年12月19日完
    成使用執照變更為補習班用途，同年12月29日向臺北縣政府
    教育局申請補習班立案登記，在95年1 月17日完成立案登記
    。
  (四)恒一補習班在94年11月底學生在籍人數（完成繳費註冊人數
    ）有72人（國一19人、國二21人、國三32人）、同年12月底
    學生在籍人數有71人（國一19人、國二21人、國三31人），
    絕大部分學生本期繳費期限經被告丙○○、乙○○蓄意將其
    調整為94年7 月至94年12月，意即在94年12月底學生之繳費
    期限將到期，按照本班作業規定，負責招生與留班工作之老
    師，必須在學生本期繳費期限屆滿前之一個月以前向學生進
    行留班工作，該項工作包括發留班繳費通知單給學生家長，
    並且用盡各種方法一再鼓勵學生下期繼續留班就讀，同時電
    話聯絡或家庭訪問學生家長說服家長讓其子弟繼續留班就讀
    ，絕對不輕易放掉任何一個學生，上開留班工作係補習班經
    營之關鍵，所以恒一補習班也以高薪請被告丙○○、乙○○
    負責該項留班工作，孰知被告丙○○、乙○○在94年10月起
    暗中進行籌設自己之補習班後，竟將恒一補習班所交付之招
    生與留班工作完全置之度外，同年10月僅收入一筆欠費10,0
    00元、11月份僅11月26日收到一位新生10,000元，同年11月
    27日以後就再也無任何學費收入，恒一補習班曾多次要求被
    告丙○○、乙○○要進行招生與留班之作業，但被告丙○○
    、乙○○已預謀將這些學生帶到其所開之補習班上課，所以
    故意不進行恒一補習班所交付之招生與留班作業。
  (五)95年1 月3 日原告到補習班後，方發現恒一補習班原有之71
    位學生已被被告丙○○、乙○○暗中利用各種方法告知上課
    地點改在2 樓，僅剩國一林婉真同學、國三林巧芸同學、陳
    衍志同學等三位因繳費期限超過94年12月底，所以未受被告
    丙○○、乙○○影響，恒一補習班大多數學生因被告丙○○
    、乙○○未盡職務上應有之作為與違反競業禁止之作為都流
    失，所以無法繼續開班，只好將上開3 位學生預付之學費（
    95年1 月以後之部分）退還給學生家長。
  (六)原告自76年9 月起在新莊市與泰山鄉開設恒大補習班連鎖班
    系，20年來本著認真辦學、勤教嚴管之精神，在地方上有良
    好口碑，目前共有7 個分班，班務運作正常，恒一補習班係
    上開7 個分班之一，坐落於新莊地區最好也是全台學生人數
    最多之新莊國中對面，被告丙○○、乙○○覬覦該市場，適
    逢恒一補習班之御璽大樓有房子求售，因此遂生貪念，意圖
    將恒一補習班之學生作為其開補習班之根本，以一己之私，
    罔顧職業道德，枉費恒一補習班委以高薪重任。
  (七)被告丙○○、乙○○同時負責招生與留班工作，直接接觸到
    恒一補習班學生與家長，掌握到恒一補習班之最重要之營業
    秘密，而且是恒一補習班委以重任高薪之工作人員，在職期
    間違背職務上應招生留班之作為，同時又在籌設與恒一補習
    班性質相同之補習班，而且該補習班又緊鄰本班，最後將恒
    一補習班學生帶到其所設之補習班，此等惡質性與背信性的
    顯著違反誠信行為自屬不值保護。
  (八)被告違反僱傭契約之留班與招生義務，並利用原告名義收取
    學生繳交費用，導致原告68位學生全數流失，應負賠償之責
    。惟被告雖於偵查中自認學生跟著伊過去上課等語，並由伊
    等收取費用，但否認68位學生全數到其開設之希望補習班上
    課，則關於希望補習班全體學生名冊、繳費日期、金額等容
    有調閱之必要，而此等證據均係由被告等所執有，原告前於
    準備書狀四第23頁、95年12月29日當庭聲請  鈞院命被告提
    出以究明事實真象，計算賠償數額，亦經  鈞院當庭命被告
    提出，惟被告不僅惡意不提出，尚且於庭訊時宣稱「我有95
    年1 月份學生的名冊、繳交的金額、日期等相關資料，但我
    不願意提出來」等語，致原告無法精確計算損害額度。爰以
    留班人數為在學人數之7成（70x0.7=49），即以50位同學人
    數為基準，每位學生學費收入20,000元計算，請求被告應賠
    償原告100 萬元。被告丙○○自認其於94年9 月至12月份上
    班期間內，不假外出至揚名文理補習班授課，且分別支領14
    ,000元、10,500元、10,750元及14,000元之薪資，被告違反
    僱傭契約之留班與招生、兼職禁止及競業禁止之義務，致原
    告68位學生全數流失，係以故意背於善良風俗之方式為之，
    其故意加害行為與原告之損失間具有相當因果關係。爰依債
    務不履行損害賠償及侵權行為損害賠償之法律關係請求被告
    給付如訴之聲明所示等語。併為聲明：(一)被告應給付原告10
    0 萬元，及自起訴狀繕本送達之翌日起至清償日止，按年息
    百分之五計算之利息。(二)原告願供擔保，請准宣告假執行。
三、被告則以：
  (一)被告雖不能自誇為名師，然因教學用心，掌握學習要領之指
    導亦深獲好評，學生慕名而報名上課亦所在多有，且二人皆
    從事補習班教職多年。因此，受聘於數家補習班任職，亦是
    實至名歸。且恒一補習班已於當學期更換多任主任、教師、
    導師，早已受到家長、學生抱怨連連。故當時在班學生已不
    到20人（一年級０人、二年級不到十人、三年級約十多人）
    ，且因頻換師資之故，皆想更換補習班，非如原告所訴學生
    有70多人，因學生人數過少，原告才請求、拜託被告二人到
    班幫忙，想藉由被告二人之名聲與經營補習班之人脈來招攬
    學生，卻在學生人數明顯成長之後，百般刁難、兔死狗烹。
  (二)原告不思如何延聘名師、改善設備、調整課程內容，以增強
    競爭力，以及尊重所有工作同仁的權益與福利，反而怪罪於
    被告於鄰近開設補習班影響其招生，不惟違背商業自由競爭
    之本質，更顯病急亂投醫之情狀。其任意起訴，無端興訟之
    行為，令人深感不解。且被告乙○○早已於新莊經營補習班
    多年（翰軒文理補習班），於94年5 月將其頂讓給劉正祥老
    師，頂讓金約30萬元，非如原告所訴獲得一筆金額不小之頂
    讓收入。另被告頂讓主因為前來新莊最具競爭力之學區專心
    致力另起爐灶，原告早以知悉，怎能怪罪被告覬覦新莊市場
    ？
  (三)被告2 人與原告即恒一補習班間並無不得在其他補習班兼課
    或不得為競業禁止之契約關係，原告已於檢察署背信案件不
    起訴處分書中自承無簽訂任何契約書。因此被告於其他補習
    班兼課或自立門戶開設補習班，均為法之所許，原告請求損
    害賠償就契約關係而言，已是無據。另被告乙○○非如原告
    所訴給予高度重視與誠意。其理由如下：1.被告乙○○無任
    何勞健保、勞退且例假日額外加班皆無任何津貼，更別說有
    其他紅利。2.訴外人甲○○（為原告黃有金之妻，原係原告
    ，但已於95年10月13日撤回起訴，見本院卷一第86至88頁）
    與被告乙○○交惡後，從94年9 月至94年12月共4 個月從未
    於被告乙○○有任何接觸、交談，更別說交待補習班之重任
    ，當時的同事可證明。3.9月份無故被惡意扣2,500元酬勞，
    無非是被告乙○○已無利用價值，而要其主動去職。且被告
    乙○○在此後，連最基本的工作尊重也無。4.原告也無付被
    告12月份酬勞，被告所寄之存證信函，也被惡意拒收退回。
    5.報稅乃是所有人民應盡之義務，原告亦故意不寄發扣繳憑
    單冀以被告受罰。
  (四)補習班學生是否繼續補習取決於學生和家長之自由意志判斷
    ，因此學生不願繼續補習即認定補習班老師須負侵權行為責
    任，更是令人不可思議。蓋侵權行為責任必須有不法行為致
    造成損害為前提，被告擔任補習班教師對於學生願意繼續補
    習之繳費均交由原告收入，為原告於起訴書所自認。足見並
    無故意不為招生之行為。已善盡受僱擔任補習班老師之責任
    ，並無故意拒絕學生繳費補習之情事。另原告已於94年11月
    底預將其補習班頂讓於第三者，且被告2 人皆於94年12月初
    預告提出卸任，二人皆遵守職責任於94年12月31日，原告尚
    有近一個月可自己處理留班、招生此等事務，絕不可能將此
    事務交付將離職的2 人，且招生事項不在被告丙○○、乙○○之工作內容範圍，何有履行之說？原告因招生不順即率爾
    認定被告故意侵害其權益，於法已有不合，於理亦難令人信
    服。
  (五)原告之收取學費之存根編號為029623、029624、029626、02
    9629、029630~029636等之學生上課證到期日皆為95年1月31
    日到期，並非原告所稱95年1月起僅剩3位已繳學費超過該期
    間。學生之學費收入並不等於補習班利潤，尚需支付老師鐘
    點費、水電費、房租或利息、設備折舊、行政人員薪津以及
    各項稅捐等等。原告以學生學費之減少估算損害，已有浮誇
    ，且學生是否願意到班補習，係家長與學生之抉擇，與被告
    無涉，已如前述。原告縱有損害發生，亦不應由被告負責，
    而應深自思考如何延聘名師重振聲譽，吸引學生就讀，才是
    根本之道。且有競爭才有進步，為商業之本質，亦為社會進
    步之動力，原告不思提升補習班品質和競爭力，而以無端興
    訟意圖干擾被告，對於其補習班之招生，無異緣木求魚。
  (六)原告尚積欠94年12月份被告乙○○3 萬元及惡意亂扣94年9
    月份2,500元、被告丙○○71,000 元等酬勞，原告卻惡意積
    欠至今且任意興訟於被告亦自承於媒體，無視於『勞動基準
    基法』之規範，於法已有不合，於理更令人不服。請法官能
    依法為被告二人爭取該有之權利。被告對於原告經營補習班
    之招生人數減少，既無故意或過失行為，亦無不法行為。因
    此原告之補習班縱因招生不順而減少收入，亦是市場經濟自
    由競爭之結果，肇因於原告補習班本身競爭力下降所致。
  (七)94年4至6月份之上課酬勞是與當時恒一補習班主任莫旻兩造
    合意之事，於是答應以每節課2,500 元之酬勞負責數學科之
    課程。爾後，莫旻主任無故被原告去其職，加上學期交替之
    際，國三畢業，國一全無新生，恒一補習班人數驟減，原告
    基於利益考量，遂希冀以被告丙○○之名聲招生而與被告重
    新合意以數學科每個學生1,000元/月之酬勞僅任課此補習班
    數學課程與輔導。絕非如原告單方面扭曲事實。與競業禁止
    代償金毫無關聯，太過於誇張。因被原告去職的莫旻老師為
    為恒一補習班之主任兼自然老師，且原告亦無給付莫旻任課
    最後一個月之上課酬勞與行政費用，故出缺自然老師。原告
    遂要求被告丙○○一同前往原告黃有金熟識之侯棟樑先生開
    設的補習班看沈正華老師的自然課。被告丙○○基於幫忙僅
    從旁協助原告黃有金對此任課師是否滿意，決定權還是在於
    原告黃有金夫婦，此等情事與競業禁止有何關聯？且此沈正
    華老師亦於任課幾週後亦被原告所去職，實為荒誕！
  (八)原告所提出證物三之證明文件與競業禁止代償金毫無關聯，
    且證物三為立證明書人蔡佳玫與原告兩造合意之書面證明，
    無法表示被告乙○○亦有同樣的口頭或書面約定。另原告故
    意以惡質手段亂扣被告乙○○94年9月份酬勞2,500元欲去其
    職，且在94年11月釋出恆一補習班想頂讓他人之消息，被告
    乙○○因此不可抗力之因素迫於無奈而去職。又何來有紅利
    制度等於競業禁止代償金之說！臺北縣新莊市○○路162號2
    F 為被告乙○○之所有，有權隨時變更、裝潢、消防等合法
    行為，且被告乙○○對於所屬希望文理補習班（下稱希望補
    習班）之所有立案程序皆由委託人辦理，另被告是於95年1
    月17日才完成所有立案程序方始營業，此等情事皆與被告無
    涉，原告卻為此提出告訴，實為不解？另依勞動基準法被告
    二人皆未領到94年12月份僱傭關係之酬勞，由此可視為原告
    已於94年12月份自動終止與被告2 人的僱傭關係。且原告刻
    意不給被告2 人94年度綜合所得稅扣繳憑單，以致被告無法
    提出94年薪資證明且不利於被告2 人之當年度所得稅申報作
    業（此扣繳憑單請求貴院向原告聲請提出）。
  (九)原告黃有金與訴外人甲○○夫婦利用當時在職所有老師（蔡
    佩岑、劉邦霖、謝承驥與被告2 人），在學生人數增加後，
    藉由成本太高、要當現成的房東為理由，故意頂讓恒一補習
    班，要被告2 人與所有老師去職，可見其違反誠信原則，此
    手段極為惡質。此種手段不僅不必付老師們鐘點費、遣散費
    更沒有任何紅利可言，可以讓被告自動去職，另外找比較廉
    價的鐘點老師，可說是欺瞞學生與家長。上一屆主任：莫旻
    老師團隊（約有5 人），亦是被用同樣的手法如出一轍，同
    樣也無給付最後一個月薪資。再者，原告已於94年12月下旬
    與陳伶因老師來班與被告柯老師做好交接事宜，故原於恒一
    補習班上課之學生是否留班續課皆為自由意志，與被告無涉
    。且原告未經事實查證，全憑個人揣測所述學生人數68人皆
    至被告乙○○所設立之補習班上課，實為不實之說。被告提
    出當時離職前學生寫給老師的書信，可知學生不知情。
  (十)被告2 人與原告並無任何口頭、書面之競業禁止契約。縱有
    簽訂契約，原告也無任何競業禁止補償金給予被告，況且被
    告2 人皆非高階主管、也無拿到紅利。原告向被告2 人提出
    競業禁止與侵權告訴，只因被告乙○○被原告以惡質手段逼
    迫其離職後，另外開設合法補習班，懼於各憑本事公平競爭
    ，才以此對被告提出告訴行為實為無據！另被告丙○○請求
    給付薪資之民事裁定不得抗告之事，其原因為被告丙○○並
    無收到95年3 月30日言詞辯論之通知書，致一造辯論為判決
    ，加上被告丙○○不熟稔法律相關流程而敗訴，而非原告所
    述違反僱傭契約所致。希望補習班的設立人與主任皆為被告
    乙○○，數學老師也非被告丙○○，而是黃柏釣老師。（數
    學老師：丙○○、英文老師：劉邦霖、理化老師：謝承驥）
    乃是被原告黃有金以電話口頭要其去職，被告乙○○才延聘
    此3 位名師。被告乙○○是合法、合程序開設補習班，且也
    無任何背信、競業競止、侵權之行為，對於原告所提之證據
    完全是張冠李載、扭曲事實、殺人喊救命之嫌，且原告所提
    之證據完全看不出被告2 人有犯什麼競業禁止之嫌，故對於
    原告所提之損害賠償100 萬元，請求法官予以駁回。
  (十一)原告所述被告乙○○、丙○○的工作事項皆為栽贓嫁禍。1.
    被告乙○○、丙○○2 人違反雇傭關係及競業禁止。2.雙方
    所約定的工作內容，包含專職專任等。3.原告認定被告丙○○為恒一補習班的主任。4.蓄意切齊繳費期限。5.惡意散佈
    不實消息將學生引導至希望補習班上課並收取學費之事。以
    上5 點，被告乙○○、丙○○2 人均全部否認等語，資為抗
    辯。併為答辯聲明：(一)原告之訴及假執行之聲請均駁回。(二)
    如受不利判決，被告願供擔保，請准宣告免為假執行。
四、兩造均不爭執之事實：
  (一)被告丙○○自94年4 月起擔任恒一補習班數學老師，鐘點費
    （薪資）每次上課3小時2,500元，其自94年4月至6月之每月
    薪資各為22,500元、15,000元、20,000元。自94年7 月起，
    兩造更新僱傭契約，被告丙○○除授課外，另兼學生數學輔
    導工作，改依每月被告丙○○所任教學生人數乘以1,000 元
    之方式計算被告丙○○之月薪，迄94年12月31日離職為止，
    其每月薪資各為62,000元、62,500元、72,500元、72,500元
    及72,000元（原告尚未給付被告丙○○94年12月之薪資71,0
    00元）（見本院卷一第163至183頁）。
  (二)被告乙○○自94年6月6日起擔任恒一補習班一般行政老師工
    作，每月薪資3 萬元。被告丙○○、乙○○均於94年12月31
    日離職。
  (三)被告乙○○於94年9 月間買受恒一補習班所座落之御璽大樓
    後棟2樓即新莊市○○路162 號2樓，並進行補習班籌設工作
    ，在同年11月2 日為完成消防審圖、同年11月29日完成消防
    會勘，同年12月19日完成使用執照變更為補習班用途，同年
    12月29日向臺北縣政府教育局申請補習班立案登記，在95年
    1 月17日完成立案登記。
  (四)恒一補習班學生94年12月份尚有71人。恒一補習班之班主任
    為甲○○。
五、原告主張：被告丙○○、乙○○均於94年7 月起負責恒一補
    習班之招生與留班工作，恒一補習班為使被告丙○○專業專
    職專心於該項工作，恒一補習班同意將薪資大幅調高，計算
    基礎為以被告丙○○所任教學生人數乘以1,000 元，其對價
    為被告丙○○須專職與專業在本班任職，所增之2 倍薪資為
    約定被告丙○○競業禁止之代償金。恒一補習班為讓被告乙○○專業專職專心於該項工作，恒一補習班與被告乙○○約
    定每月底薪30,000元，外加恒一補習班全年淨利的40% 作為
    紅利，分紅的對價要求被告乙○○專業專職，亦作為競業禁
    止的代償金。恒一補習班於94年12月原有71位學生已被被告
    丙○○、乙○○暗中利用各種方法告知上課地點改在2 樓，
    僅剩國一林婉真同學、國三林巧芸同學、陳衍志同學等3 位
    因繳費期限超過94年12月底，所以未受被告丙○○、乙○○
    影響，恒一補習班大多數學生因被告丙○○、乙○○未盡職
    務上應有之作為與違反競業禁止之作為都流失，所以無法繼
    續開班，只好將上開3 位學生預付之學費（95年1 月以後之
    部分）退還給學生家長。被告丙○○自認其於94年9 月至12
    月份上班期間內，不假外出至揚名文理補習班授課，且分別
    支領14,000 元 、10,500元、10,750元及14,000元之薪資，
    被告違反僱傭契約之留班與招生、兼職禁止及競業禁止之義
    務，致原告68 位 學生全數流失，係以故意背於善良風俗之
    方式為之，其故意加害行為與原告之損失間具有相當因果關
    係。爰依債務不履行損害賠償及侵權行為損害賠償之法律關
    係請求被告給付如訴之聲明所示等語。被告則否認之而辯稱
    如上。經查：
  (一)按民事訴訟如係由原告主張權利者，應先由原告負舉證之責
  　，若原告先不能舉證，以證實自己主張之事實為真實，則被
  　告就其抗辯事實即令不能舉證，或其所舉證據尚有疵累，亦
  　應駁回原告之請求。又請求履行債務之訴，除被告自認原告
  　所主張債權發生原因之事實外，應先由原告就其主張此項事
  　實，負舉證之責任，必須證明其為真實後，被告於其抗辯事
  　實，始應負證明之責任，此為舉證責任分擔之原則（最高法
  　院17年上字第917號、43年臺上字第377號判例意旨參照）。
    又損害賠償之債，以有損害之發生及有責任原因之事實，且
    二者之間，須有相當因果關係為成立要件。本件原告主張「
    被告違反僱傭契約之留班與招生、兼職禁止及競業禁止之義
    務，致原告68位學生全數流失」之事實，既為被告所否認，
    準此，原告自應就此積極有利之事實負舉證責任。
  (二)被告丙○○自94年4 月起擔任恒一補習班數學老師，鐘點費
    （薪資）每次上課3小時2,500元，其自94年4月至6月之每月
    薪資各為22,500元、15,000元、20,000元。自94年7 月起，
    兩造更新僱傭契約，被告丙○○除授課外，另兼學生數學輔
    導工作，改依每月被告丙○○所任教學生人數乘以1,000 元
    之方式計算被告丙○○之月薪，迄94年12月31日離職為止，
    其每月薪資各為62,000元、62,500元、72,500元、72,500元
    及72,000元（原告尚未給付被告丙○○94年12月之薪資71,0
    00元）。被告乙○○自94年6月6日起擔任恒一補習班一般行
    政老師工作，每月薪資3 萬元。被告丙○○、乙○○均於94
    年12月31日離職。被告乙○○於94年9 月間買受恒一補習班
    所座落之御璽大樓後棟2樓即新莊市○○路162 號2樓，並進
    行補習班籌設工作，在同年11月2 日為完成消防審圖、同年
    11月29日完成消防會勘，同年12月19日完成使用執照變更為
    補習班用途，同年12月29日向臺北縣政府教育局申請補習班
    立案登記，在95年1 月17日完成立案登記。恒一補習班學生
    94年12月份尚有71人。恒一補習班之班主任為甲○○之事實
    ，為兩造所不爭執，並有被告丙○○打卡單、被告丙○○94
    年度薪資支領清冊、本院95年度勞小上字第6 號判決、被告
    丙○○於本院95年度勞小上字第6 號判決中所提陽信商業銀
    行存摺及94年7 至12月上課鐘點表、94年5 月至12月恒一補
    習班在籍學生統計表、建物、土地登記簿謄本、被告補習班
    招牌照片、臺北縣政府受理短期補習班申請立案標準作業流
    程說明、臺北縣政府工務局建照管理課94.06-95.05 變使核
    發速度表、被告補習班榜單照片、被告乙○○之存摺節本、
    打卡單、當時任職之蔡佩岑老師書面證明、當時任職之英文
    老師劉邦霖書面證明、當時任職之理化老師謝承驥書面證明
    、恒一補習班查詢資料（見本院卷一第163 至183 頁、第21
    1 至215 頁、第251 頁、第37至40頁、第144 頁、第78至79
    頁、本院卷二第163 至183 頁）為證，堪信屬實。
  (三)被告丙○○、乙○○對於恒一補習班是否有「留班與招生、
    兼職禁止及競業禁止之義務」？
    1.被告丙○○、乙○○與恒一補習班間並無不得在其他補習
      班兼課或不得為競業禁止之契約關係，且原告於臺灣板橋
      地方法院檢察署95年度偵字第11699 號背信案件中陳明被
      告丙○○原受原告即恒一補習班聘僱擔任課輔教師職務，
      被告丙○○並未與原告約定為原告處理財產上事務，且原
      告與被告間並未簽有任何契約，亦為原告所自承等情，有
      上開臺灣板橋地方法院檢察署檢察官95年度偵字第11699
      號不起訴處分書（見本院卷一第34至35頁）為證，堪信屬
      實。
    2.恒一補習班之班主任為甲○○，並非被告丙○○，已如前
      述。自94年7 月起，兩造更新僱傭契約，被告丙○○除授
      課外，另兼學生數學輔導工作，改依每月被告丙○○所任
      教學生人數乘以1,000 元之方式計算被告丙○○之月薪等
      情，亦如前述，尚不得僅憑原告將被告丙○○月薪調升之
      事實，即認被告丙○○對於原告負有「留班與招生、兼職
      禁止及競業禁止之義務」。依原告所提之被告丙○○於95
      年度勞小上字第6 號案中自行提出之7 至12月上課鐘點表
      、被告丙○○簽收廠商單據、每日收支報表（見本院卷一
      第172 至210 頁，其中每日收支報表並無製表人之記載，
      難認係被告丙○○所製作，且每日收支報表之右下方有製
      表人、班主任、總務、簽收人等欄位，並非僅由班主任可
      製作），被告丙○○雖有提出之7 至12月上課鐘點表、簽
      收廠商單據之行為或縱認被告丙○○有製作上開每日收支
      報表之行為，惟就一般吾人社會經驗常情而言，被告丙○○究係基於何原因（例如：基於義務幫忙或班主任之職務
      或基於恒一補習班提供上課鐘點表給被告丙○○．．．等
      等）而為，其原因多端，仍待原告證明之，尚不能僅憑被
      告丙○○有上開行為，即認被告丙○○為恒一補習班之班
      主任，其對於原告負有「留班與招生、兼職禁止及競業禁
      止之義務」。又依原告所提之侯棟樑證明書（見本院卷一
      第71頁）所示，係由原告向侯棟樑表示聘請被告丙○○負
      責恒一補習班（新莊國中分部），因此請被告丙○○到侯
      棟樑補習班教室觀看沈政華老師上課情形，以決定是否聘
      任沈政華老師到原告補習班新莊國中分部上課等語，被告
      丙○○並未自陳係負責恒一補習班（新莊國中分部），核
      上開侯棟樑證明書僅能證明原告所言，尚難認原告所言之
      內容是否屬實。
    3.被告乙○○並未自恒一補習班領得任何紅利之事實，為兩
      造所不爭執，堪信屬實。又依原告所提之蔡佳玫證明書（
      見本院卷第72頁）雖載明其任職原告補習班泰山分部，負
      責該分部之行政工作，有分紅，分紅的代價就是要求其專
      職專業等語，惟查蔡佳玫為該分部之班主任等情，亦有恆
      泰文理短期補習班（班主任：蔡佳玫）查詢資料（見本院
      卷二第49頁）附卷可稽，被告乙○○並非擔任恒一補習班
      班主任之職，自不能等同觀之，更何況是否有原告所指之
      上開分紅約定，係依據原告與被告乙○○之約定內容而定
      ，並非原告與蔡佳玫之約定內容而定，故尚不得據上開蔡
      佳玫證明書即認原告與被告乙○○間有原告所指之上開分
      紅約定或被告乙○○對於原告負有「留班與招生、兼職禁
      止及競業禁止之義務」。
    4.原告復請求訊問證人甲○○，以證明原告指派甲○○與被
      告訂約協議，允諾除每月給付被告乙○○薪資30,000元（
      一般全職員工薪資為25,000元），並給付該新莊分部年終
      結算全年淨利的40% 為紅利，作為其專職專業上班之對價
      。雙方談妥所有僱傭條件後，原告遂委由證人甲○○將原
      告補習班最重要之商業秘密即所有招生、留班資料包括在
      班學生名冊、住所、學生繳費期限、學生報名班別、選擇
      補習之科目課程等全數交由被告2 人負責等情，本院審酌
      證人甲○○原係原告，雖已於95年10月13日撤回起訴（見
      本院卷一第86至88頁），惟於撤回起訴前，原告甲○○曾
      於95年7 月24日、95年9月4日均偕同原告親自到庭，並就
      有關甲○○與被告丙○○、乙○○洽談恒一補習班與被告
      丙○○、乙○○間僱傭契約之約定內容予以陳明並主張在
      卷（含被告丙○○調薪之對價及被告乙○○分紅之對價，
      見本院卷一第44至46頁、第61至64頁），殊無再就相關事
      實另以證人身份予以訊問甲○○之必要（見本院卷一第31
      頁）。
    5.依原告所提之恒一補習班94年5 月至94年12月在籍學生人
      數統計表（見本院卷一第58頁）所示，僅為在籍學生人數
      之統計表，尚難據此認定「原告委由甲○○將原告補習班
      最重要之商業秘密即所有招生、留班資料包括在班學生名
      冊、住所、學生繳費期限、學生報名班別、選擇補習之科
      目課程等全數交由被告2 人負責」之事實。此外，在被告
      否認而辯稱：被告乙○○無任何勞健保、勞退且例假日額
      外加班皆無任何津貼，更別說有其他紅利等語之情況下，
      原告復未提出其他證據以實其說。
    6.綜上所述，原告主張：恒一補習班同意將被告丙○○薪資
      大幅調為原薪資3 倍以上，其對價為被告丙○○須專職與
      專業在本班任職，所增之2 倍薪資為約定被告丙○○競業
      禁止之代償金。被告乙○○自94年7 月起擔任恒一補習班
      招生與留班工作，為了讓被告乙○○可以專業專職專心於
      該項工作，恒一補習班與被告乙○○約定每月底薪30,000
      元，外加紅利：第一階段，年度盈餘的百分之十。第二階
      段（退還原股東股金一半後）年盈餘的百分之三十。第三
      階段（退還原股東股金全部後）年盈餘的百分之四十至六
      十，分紅的對價要求被告乙○○專業專職，亦作為競業禁
      止的代償金等語，尚乏依據，洵無足取。足見，兩造間並
      無留班、招生及競業禁止之約定，被告丙○○、乙○○對
      於原告並未負有「留班與招生、兼職禁止及競業禁止之義
      務」。
  (四)依兩造間之僱傭契約（被告丙○○授課兼學生數學輔導工作
    。被告乙○○擔任恒一補習班一般行政老師工作）而言，被
    告丙○○、乙○○對於原告本無「留班與招生、兼職禁止及
    競業禁止之義務」。又如前所述，被告丙○○、乙○○對於
    原告既未負有「留班與招生、兼職禁止及競業禁止之義務」
    ，則被告丙○○、乙○○自無違反留班與招生、兼職禁止及
    競業禁止義務之債務不履行可言。
  (五)被告乙○○於94年9 月間買受恒一補習班所座落之御璽大樓
    後棟2樓即新莊市○○路162 號2樓，並進行補習班籌設工作
    ，在同年11月2 日為完成消防審圖、同年11月29日完成消防
    會勘，同年12月19日完成使用執照變更為補習班用途，同年
    12月29日向臺北縣政府教育局申請補習班立案登記，在95年
    1 月17日完成立案登記。恒一補習班學生94年12月份尚有71
    人。被告丙○○、乙○○均於94年12月31日離職等情，雖如
    前述，且被告2 人於自恒一補習班離職後，被告乙○○經營
    補習班，被告丙○○亦至該補習班授課之事實，亦為兩造所
    不爭執，惟被告丙○○、乙○○對於原告並無留班與招生、
    兼職禁止及競業禁止之義務，亦如前述，尚不得僅憑此即認
    被告丙○○、乙○○對於原告有何侵權行為。
  (六)依原告所提之惡意切齊繳費期限對照表及上課證存根（見本
    院卷一第100 頁、第117至131頁）所示，其中由被告丙○○
    （老π）、乙○○於94年7、8月間所經辦收費之上課期限雖
    有多張係上課至94年12月31日止，但其中被告乙○○於94年
    6月8日所經辦收費之上課期限係至94年11月30日止（見本院
    卷一第130 頁），且除被告丙○○、乙○○經辦收費之外，
    尚有其他人（如：林欣怡、蔡佩岑、施、蕭斌豪、莫老師、
    蔡意琪）經辦收費，並非全部由被告丙○○、乙○○經辦收
    費，就一般吾人社會經驗常情而言，學生為何決定上課至94
    年12月31日止，其原因多端（例如：不想補習了，換補習班
    ，屆期再繳費上恒一補習班．．．，等），尚難據上開惡意
    切齊繳費期限對照表及上課證存根即認被告丙○○、乙○○
    惡意要求學生繳費上課至94年12月31日止，蓋上課至何時為
    止，係由學生自行依自己之需求決定，並非由被告丙○○、
    乙○○決定。
  (七)被告乙○○於臺灣板橋地方法院檢察署95年度偵字第11699
    號背信案件（見本院卷一第249 頁）偵查中雖辯稱：伊至恆
    大補習班任職前，即有經營補習班，告訴人在94年6 月找伊
    幫忙後，伊就將原來之補習班結束，並將一部分之學生帶至
    恆大補習班，後來因為伊和告訴人交惡，所以於94年12月離
    職，因為向學生發繳費通知並不是伊之工作範圍，所以不在
    伊之交接範圍，伊離職後，又另外成立「希望文理短期補習
    班」，學生才又跟著伊過去上課等語，且依「希望文理短期
    補習班」之榜單照片及94年12月上課鐘點表（見本院卷一第
    251至253頁），有林至偉、胡哲銘、李柏賢、李冠勳、陳衍
    志等5 位，乃原告原有之學生。惟查學生換補習班上課，乃
    學生之自由選擇，尚難僅憑此即認係被告丙○○、乙○○將
    上開原告原有之學生拉走。又原告主張被告乙○○於95年1
    月2 日，便開始收取原告現有之學生之學費並授課，縱使為
    真，亦因係在被告丙○○、乙○○離職後之行為，且被告丙○○、乙○○對於原告並無留班與招生、兼職禁止及競業禁
    止之義務，亦如前述，尚不得僅憑此即認被告丙○○、乙○○有何侵權行為。且原告據此推論被告丙○○、乙○○必定
    係假藉原告補習班之名，事前誤導學生與家長二樓與三樓補
    習班同屬原告所有，方得順理成章在95年1月3日之前將原告
    原有68位學生引導至其籌設之補習班上課，並收取學費等語
    ，亦乏依據，尚無足取。
  (八)原告前以被告設立之「希望文理短期補習班」95年1 月份上
    課全體學生名冊、繳費日期、金額等，依前述容有調閱之必
    要，而此等證據均係由被告等所執有，命被告提出將對於訴
    訟之進行更有莫大助益，爰依民事訴訟法第342 條規定聲請
    命被告提出，懇請賜准，以究明事實真象，並計算賠償數額
    （見本院卷一第161 頁）等語，經本院詢問被告是否有上開
    資料及是否願意提出，被告乙○○表示：「我有95年1 月份
    學生的名冊、繳交的金額、日期等相關資料，但我不願意提
    出來」（見本院卷二第4 頁）等語，而主張：被告雖於偵查
    中自認學生跟著伊過去上課等語，並由伊等收取費用，但否
    認68位學生全數到其開設之希望補習班上課，則關於「希望
    文理短期補習班」全體學生名冊、繳費日期、金額等容有調
    閱之必要，而此等證據均係由被告等所執有，原告前於準備
    書狀四第23頁、95年12月29日當庭聲請  鈞院命被告提出以
    究明事實真象，計算賠償數額，亦經  鈞院當庭命被告提出
    ，惟被告不僅惡意不提出，尚且於庭訊時宣稱「我有95年1
    月份學生的名冊、繳交的金額、日期等相關資料，但我不願
    意提出來」等語，致原告無法精確計算損害額度。爰以留班
    人數為在學人數之7成（70x0.7=49），即以50位同學人數為
    基準，每位學生學費收入20,000元計算，請求被告應賠償原
    告100 萬元等語。矧縱認原告68位學生全數於95年1 月份到
    被告乙○○開設之「希望文理短期補習班」上課為真，亦因
    係在被告丙○○、乙○○自恒一補習班離職之後發生，且學
    生換補習班上課，乃學生之自由選擇，在原告未能舉證證明
    被告丙○○、乙○○對於原告有何侵權行為之情況下，尚難
    僅憑此即認係被告丙○○、乙○○將原告原有之68位學生拉
    走。
  (九)基上，被告丙○○、乙○○對於原告並未負有留班與招生、
    兼職禁止及競業禁止之義務。原告亦未能舉證證明被告丙○○、乙○○對於原告有何侵權行為。是原告主張被告違反僱
    傭契約之留班與招生、兼職禁止及競業禁止之義務，致原告
    68位學生全數流失，係以故意背於善良風俗之方式為之，其
    故意加害行為與原告之損失間具有相當因果關係。爰依債務
    不履行損害賠償及侵權行為損害賠償之法律關係請求被告給
    付如訴之聲明所示等語，即乏依據，洵無足採。
六、從而，原告依債務不履行損害賠償及侵權行為損害賠償之法
    律關，請求被告給付如訴之聲明所示，為無理由，應予駁回
    。又原告之訴既經駁回，其假執行之聲請即失所附麗，應併
    予駁回。
七、本件事證已臻明確，兩造其餘攻擊、防禦方法及舉證，經本
　　院審酌後，認對於判決結果均無影響，爰不一一論述，併此
　　指明。
據上論結，本件原告之訴為無理由，依民事訴訟法第78條，判決
如主文。
中　　華　　民　　國　　96　　年　　3 　　月　　2 　　日
                  民事第一庭    法  官  楊千儀
右為正本，係照原本作成。
如對本判決上訴，須於判決送達後20日內向本院提出上訴狀（需
按他造人數附繕本）。
中　　華　　民　　國　　96　　年　　3 　　月　　2 　　日
                              　書記官　簡青根
